臺灣臺中地方法院刑事判決　　　　　　　　　　　　九十三年度訴字第一三五七號
　　公　訴　人　臺灣臺中地方法院檢察署檢察官
　　被　　　告　己○○
　　指定辯護人　本院公設辯護人丙○○
右列被告因偽造有價證券案件，經檢察官提起公訴（九十二年度偵緝字第一○八一號
），本院判決如左：
    主  文
己○○無罪。
    理  由
一、公訴意旨如後附起訴書所載。
二、按犯罪事實應依證據認定之，無證據不得認定犯罪事實，又不能證明被告犯罪者
    ，應諭知無罪之判決，刑事訴訟法第一百五十四條第二項、第三百零一條第一項
    分別定有明文。另刑法上所謂偽造有價證券，以無權簽發之人冒用他人名義簽發
    為要件，如果行為人基於本人之授權，或其他原因有權簽發者，則與無權之偽造
    行為不同，最高法院五十三年度臺上字第一八一０號判例可資參照。本件公訴人
    認被告己○○涉犯刑法偽造有價證券之罪嫌，無非係以告訴人乙○○（原名張美
    娟）、甲○○○開發股份有限公司（下簡稱上能公司）之指訴及證人丁○○之證
    述為其依據。然訊之被告己○○，固坦承簽交如起訴書附表所示之該三張本票予
    乙○○之事實，惟否認有偽造有價證券即該三張本票之意思，辯稱：伊父親賀慶
    祺自民國八十五年間起，即徵得丁○○之同意，以丁○○之名義購買房地產，丁○○並將其身分證、印章交給伊父親長期保管使用，直至本件土地買賣，丁○○
    仍未將身分證、印章取回，而因丁○○常在國外，甚難聯絡，且伊父親身體狀況
    變差，伊方於本件土地買賣訂立契約當日即八十七年一月二十二日，臨時受其父
    親之託，陪伊父親前往上能公司訂約，並簽發該三紙乙○○事先準備好之本票，
    又伊在簽立契約及簽發本票時，只是依照伊父親指示處理，並未向在場之人表示
    其為丁○○等語。
三、經查，丁○○在本院結證稱：「（問：妳父親作建築期間有沒有曾經拿過妳的證
    件用在與他建築有關的事情上？）有」、「（問：八十五年間妳父親曾經用妳的
    身分證及印鑑去買臺中縣大里市○○段四十地號附近五十六之十八、十九的土地
    ，妳是否知道？）知道，我父親有跟我說用我的印章及身分證去買土地，我有同
    意，但我也沒去過問他的處理情形」、「（問：妳父親每次要去買土地時，是否
    有確定的跟妳說他要買哪塊地？）沒有」、「（問：妳父親買來土地會告訴妳買
    哪塊地，並拿權狀給妳看？）他都是事後在閒聊時大概跟我講一下，但不會拿權
    狀給我看」、「（問：妳父親買完土地會把身分證及印章交還給妳？）沒有」、
    「（問：妳有主動跟父親索回嗎？）沒有」、「（問：妳有沒有想過妳沒把身分
    證、印章拿回來，妳父親會繼續使用？）我交給他身分證、印章是讓他買土地，
    我信任他」、「（問：只要妳父親拿妳的身分證、印章去買任何土地妳都不會有
    意見？）是的，只要跟買土地相關的事情我都會同意我父親去做」、「（問：妳
    父親在八十七年曾用妳的名義向上能公司購買大里市○○段四十號土地妳是否會
    同意？）我會同意」、「（問：八十七年一月二十二日你父親到上能公司去買武
    德段四十號土地，妳說妳有同意妳父親以妳名義去買，當時同時有簽了三張本票
    你是否有同意他們簽這些本票？）如果這些本票跟買土地有關我就會同意」（參
    本院卷第一○八～第一一一頁審判筆錄）。足徵丁○○係長期將其身分證、印章
    交由其父親保管，以為買賣土地時使用，於其身分證、印章未取回前，其父親以
    其名義購買任何土地（包括本件土地）及處理與買土地相關之事宜，均在其同意
    之範圍內，是以丁○○有授權其父親以其名義購買任何土地及處理與購買土地相
    關事宜部分應可確定。
四、次查，(一)告訴人等於八十九年四月二十七日提出之告訴狀載：「被告父親自稱退
    休榮民，多次騎腳踏車至告訴人上能公司之辦公處所，表明有意購買上能公司登
    記在張美娟名下坐落臺中縣大里市○○段第四○號土地‧‧‧，上能公司代表人
    庚○○因被告父親老邁高齡，且態度誠懇，數次相談或來電洽商，乃信以為‧‧
    ‧」（參第二○四二號他卷第二頁），於八十九年八月一日提出之告訴補充理由
    狀載：「由於被告與其父親再三與告訴人等情商‧‧‧被告先是由其父親來電表
    示為配合鄉公所計劃興建臨接土地界線的街道排水溝雜項工程‧‧‧，」（參第
    一二二五○號偵卷第十三頁），另告訴人乙○○於九十二年五月十三日在檢察官
    偵訊中陳稱：「當初是己○○的父親先找上能公司說要買賣土地，當時我還在上
    能公司上班負責財務，所以公司將土地登記在我名下」（參第三○五一號偵卷第
    二四頁筆錄），(二)證人即被告母親戊○○○在本院結證稱：「（問：妳先生在過
    世之前從事何行業？）建築，蓋房子」、「（問：丁○○是妳第幾個女兒？）第
    三」、「（問：她有沒有常常在妳身邊？）沒有，她是做服裝設計的，常常在外
    地」、「（問：妳先生八十七年有買臺中縣大里市○○段四十地號的事情妳知情
    嗎？）我不是很清楚，知道一點」、「（問：妳知道妳先生買土地都是用何人名
    義買？）用丁○○的名義，簽約時丁○○沒有在臺中」、「（問：妳知道賀慶祺
    找誰去簽約？）臨時叫己○○去的」、「（問：妳怎麼知道妳先生叫己○○去辦
    ？）我那時在家裡」、「（問：己○○當時是否有跟妳住在一起？）有」、「（
    問：己○○的職業？）她在家裡寫東、寫西好像在寫書」（參本院卷第一二三～
    第一二五頁審判筆錄），(三)證人辛○○在本案結證稱：「（問：妳認識賀慶祺、
    己○○？）不知道是己○○還是丁○○跟他爸爸到張美娟的事務所那邊，他們要
    辦理土地過戶，我去時他們契約都擬好我只是要去拿證件辦過戶」、「（問：你
    是直接到張美娟事務所去拿證件？）我是跟父女一起去的」、「（問：你確定當
    時是一對父女跟你一起去的？）確定」（參本院卷第一二六～第一二七頁審判筆
    錄）。顯見與告訴人接洽購買本件臺中縣大里市○○段四十號土地者，大多為被
    告父親，訂約當日被告父親也在場，且當時被告父親係以建築為業，被告則以寫
    作為職，是以本件土地真正購買者應係被告父親無訛，被告謂其純係受其父親臨
    時之託幫忙簽立該土地買賣契約應可採信，而被告受其父親之託以丁○○名義簽
    立該土地買賣契約時，其父親既也在場，則被告簽約之立場即屬其父親之「使用
    人」或「工具」，其為該法律行為之意思與結果完全歸其父親，縱其父親未得丁○○之授權，只要被告非明知該情，即非能指被告有冒丁○○名義之故意，更何
    況被告父親係有得到丁○○之授權，從而被告之訂約行為當無何冒用丁○○名義
    之情形，公訴人未對被告簽立該土地買賣契約之行為提起偽造文書之訴，應亦同
    此認定；又簽立土地買賣契約後，買方簽立本票予賣方作為價金給付之保證，乃
    極為普遍之事，幾乎為一般土地買賣之程序，而買方本負有給付價金之義務，並
    不會因為簽立本票保證而增加價金給付之負擔，告訴人乙○○於九十二年五月十
    三日在檢察官偵訊中亦稱：「（問：簽本案三張本票代表何意？）支付土地款項
    」（參第三○五一號偵卷第二四頁筆錄），是以簽立本票保證之行為乃屬購買土
    地行為之一部分，丁○○稱「如果這些本票跟買土地有關我就會同意」符合經驗
    法則甚明，故被告簽立該三張本票之行為，與訂立該土地買賣契約之行為應合一
    視之，非能另為不同之評價；再本件土地買賣契約書及三張本票，除係以丁○○
    名義為立契約人及發票人外，並均載有被告之身分證字號「Ｂ二二七二八七七
    二」，此觀附於第二○四二號他卷第十～第十二頁之該契約書及本票影本即明，
    可見被告訂立該契約與簽發本票，於其認知上係屬同一件事之行為，且被告果係
    蓄意冒丁○○之名義簽立該本票，當無於該些本票上加寫非屬必要記載事項之自
    己身分證字號之理，其應係臨時受其父親委託，匆忙中，而為該項記載無誤。
五、綜上所述，本院認被告所辯堪以採信，其簽發該三張本票之行為不僅欠缺偽造之
    故意要件，且依其父親已得丁○○之授權，其僅為其父親「使用人」或「工具」
    之實情，其行為亦與偽造有價證券之構成要件不符（參前開判例意旨），故非能
    以偽造有價證券罪相繩。此外，復查無任何積極證據足資證明被告有何公訴人所
    指之犯行，依右揭條文規定，自應為被告無罪之諭知。
據上論斷，應依刑事訴訟法第三百零一條第一項，判決如主文。
本件經檢察官藍獻榮到庭執行職務
中      華      民      國    九十三    年      九      月    二十九    日
                              臺灣臺中地方法院刑事第十三庭
                                  審判長法    官  許  旭  聖
                                        法    官  陳  可  薇
                                        法    官  李  秋  娟
右正本證明與原本無異。
如不服本判決，應於判決送達後十日內向本院提出上訴狀，上訴於臺灣高等法院臺中
分院( 須附繕本 )。
                                        書記官
中    華    民    國      九十三      年       九      月     二十九    日
